【裁判字號】    95,破抗,23
【裁判日期】    951109
【裁判案由】    宣告破產
【裁判全文】
臺灣高等法院臺中分院民事裁定          95年度破抗字第23號
抗  告  人  甲○○
抗告人聲請宣告破產事件，對於中華民國95年10月11日臺灣臺中
地方法院95年度破字第48號裁定提起抗告，本院裁定如下：
    主  文
原裁定廢棄，發回台灣台中地方法院。
    理  由
一、抗告意旨略以：抗告人身體殘障且失業無收入來源，債務多
    來自年息高達20%之高利貸，現積欠之利息一個月即超過新
    台幣（下同）6萬元，抗告人無力償還，實有宣告破產之必
    要。原審明知抗告人符合法定宣告破產之要件，竟不予允許
    ，殊有未合。抗告人現有之財產，扣除有別除權之不動產外
    ，尚有餘額50餘萬元（不動產價值194萬元－抵押債務137
    萬元＝57萬元），再加上30萬餘元現金，兩者相加為80萬餘
    元，仍得構成破產財團，以支付破產程序所生之費用及分配
    債務，依法院查證一般律師擔任破產管理人之費用約4至5萬
    元，是上開所餘財產足以上開費用，即應准許宣告債務人破
    產，抗告人之償債比例寸已高達21%，應為准許，而剝奪抗
    告人宣告破產之權利，因破產制度係兼為保護債務人、及債
    權人雙方之權益而設，非偏袒一方。依破產法之要件規定，
    僅債務人之負債超過資產，已達不能清償之程度，即應予以
    宣告破產，賦予債務人於經濟上重生之機會，擴大該法之適
    用，始符該法之立法旨意。抗告人所負之債務既已超過其資
    產總額，且確已陷於不能清償之困境，惟所有之財產足構成
    破產財團，且能支付相關破產程序費用及分配債務，而有破
    產宣告之法律上實益，抗告人請求宣告破產應有理由，為此
    提起抗告，請求廢棄原裁定等語。
二、按破產，對債務人不能清償債務者，宣告之；又破產宣告後
    ，如破產財團之財產不敷清償財團費用及財團債務時，法院
    因破產管理人之聲請，應以裁定宣告破產終止。破產法第57
    、148條分別定有明文。法院就破產之聲請，應依職權為必
    要之調查，除債務人之財產不敷清償破產財團之費用及財團
    之債務外，尚難認無宣告破產之實益 (司法院25年院字第15
    05號解釋、及最高法院86年度台抗字第479號裁定參照）。
三、經查：(一)抗告人聲請本件宣告破產，其負債為5,122,000元
    （債權人及負債額清冊，見原審卷第18頁），而依其所提出
    之財產狀況，其有現金306,900元、及坐落臺中縣大里市○
    ○段124地號，地目建、面積15.38平方公尺，權利範圍31／
    2000之土地、暨其上之建物即門牌號碼為臺中縣大里市○○
    里○○鄰○○街36巷4號5樓，有財政部臺灣省中區國稅局大屯
    稽徵所95年9月12日中區國稅大屯四字第0950028554號函附
    之財產歸屬資料清單等件為證，抗告人所有之上開現金306,
    900元，業據其提出台灣銀行大里分行之台支支票為証（見
    原卷第55頁），堪信其目前確有該現金存在，而其所有之上
    開房地，經鑑價結果，價值總計為1,946,910元，亦有華聲
    公司之不動產現值鑑估報告書在卷可稽（見同卷第69頁以下
    ），抗告人雖以其所有之上開房地向國泰人壽保險銀行股份
    有限公司（以下簡稱國泰人壽公司）設定第一順位最高限額
    222萬元之抵押權，惟目前尚欠之貸款本金餘額為1,378,07
    8元、及自95年7月27日起至清償日止之利息及違約金，有上
    開土地及建物登記謄本、及國泰人壽95年9月20日陳報狀附
    於原卷可參。關於上開抵押借款，依破產法第108條規定：
    在破產宣告前，對債務人之財產有抵押權者，就其財產有別
    除權。有別除權之債權人，不依破產程序而行使其權利。惟
    查上開房地既仍有1,946,910元之價值，而該抵押權所擔保
    之債務餘額僅為1,378,078元，及自95年7月27日起之利息、
    違約金，國泰人壽公司於行使別除權後，應尚有餘額可列入
    破產財團，加上上開現金306,900元，尚難認抗告人所有之
    上開資產，有顯不足以清償財團費用、及財團債務之情事。
    況於破產宣告後，如破產財團之財產不敷清償財團費用及財
    團債務時，法院亦得因破產管理人之聲請，隨時裁定宣告破
    產終止，可資救濟。(二)又抗告人之上開債務，依其計算總計
    雖達5,122,000元，惟債權人及負債額清冊中編號9之債務（
    見原審卷第18頁），應係國泰人壽公司上開抵押借款部分，
    此部分優先依別除權程序處理，如足敷清償即不列入破產債
    務，則於扣除此部分債務後，抗告人之債務應為三百餘萬元
    。抗告人以其身體殘障、目前失業已無收入來源等情，業據
    其提出身心障礙手冊（見原審卷第15頁）為証，又負有上開
    銀行債務，則抗告人主張其有不能清償之情事，尚堪採信。
    而抗告人之上開資產是否足以支付破產財團費用、及債務，
    原法院並未具體查明破產財團所需之必要費用，如破產財團
    管理變價、及分配所生之費用、或轄區內破產管理人之報酬
    等項，即以抗告人所有資產，顯不足以清償財團費用及財團
    債務，及債權人無法受分配之可能，而認本件無宣告破產之
    實益，駁回抗告人宣告破產之聲請，容有未洽，抗告人求為
    廢棄原裁定，應認為有理由，自應由本院廢棄原裁定，發回
    原法院為適法之處理。
四、據上論結，本件抗告為有理由，應依破產法第5條、民事訴
    訟法第492條前段，裁定如主文。
中    華    民    國    95    年    11    月    9    日
                    民事第四庭審判長法  官  黃斐君
                                    法  官  陳蘇宗
                                    法  官  張浴美
以上正本係照原本作成。
再為抗告應以適用法規顯有錯誤為理由，並經本院之許可，該許
可以原裁定所涉及之法律見解具有原則上之重要性者為限。
如提起再抗告者應於裁定送達後十日內向本院提出抗告理由狀（
須按照他造人數附具繕本）並繳納抗告裁判費新臺幣壹仟元，同
時委任律師或具有律師資格之關係人為代理人。
                                    書記官  郭振祥
中    華    民    國    95    年    11    月    10    日
                                                      Ｄ


司法院資訊處製作；財團法人民間司法改革基金會備份。
